最高法院民事判決　　　　　　　　　　　　　　　　九十一年度台上字第五六五號
　　上　訴　人　戊 ○ ○
　　　　　　　　丁 ○ ○
　　　　　　　　甲○○○
　　　　　　　　乙 ○ ○
　　　　　　　　己 ○ ○
　　共　　　同
　　訴訟代理人　羅 炘 沂律師
　　　　　　　　羅 翠 慧律師
　　被 上訴 人　丙　　○
右當事人間請求履行契約事件，上訴人對於中華民國九十年九月二十五日臺灣高等法
院第二審更審判決（八十九年度上更(三)字第五六號），提起上訴，本院判決如左：
    主  文
原判決廢棄，發回臺灣高等法院。
    理  由
本件上訴人主張：伊於民國六十八年六月間，分別向被上訴人購買其所興建坐落基隆
市中正區○○○段砂子園小段八八號（重測後為中正區○○段八三五號）土地上建物
，即門牌基隆市○○街六號地下層八斗子明志家園小吃夜市城預售屋如原判決附表(一)
（下稱附表(一)）所示攤位之永久使用權及其基地應有部分，均已依約繳付價金。詎被
上訴人自完成第十四期工程後即停止施工，迄今尚有如原審更(三)卷二三六頁至二四一
頁上表一之一（下稱上表一之一）所示部分工程未完成。又被上訴人應於竣工後交付
攤位與伊，而系爭攤位已於六十九年十月二十七日竣工，並取得使用執照，經伊催告
，迄仍未交付，伊因而每月受有每坪新臺幣（下同）七百五十元相當於租金之損害金
及違約金等情，求為命被上訴人將如原判決附圖（下稱附圖）所示攤位完成如上表一
之一所載工程後，再將系爭攤位及土地所有權狀依附表(一)所示分別交付與伊，並給付
伊如原判決附表(二)（下稱附表(二)）所示損害金及如原判決附表(三)（下稱附表(三)）所示
違約金暨均加計自起訴狀繕本送達之翌日即八十三年四月十三日起算法定遲延利息之
判決。（其中損害金之利息超過自七十三年十一月二十八日起至八十三年三月二十七
日止部分，已判決上訴人敗訴確定。另被上訴人反訴請求上訴人塗銷系爭攤位之基地
所有權應有部分移轉登記，並給付滯納金及各項費用部分，亦經三審裁判被上訴人敗
訴確定。）
被上訴人則以：上訴人均未依兩造所訂買賣契約書之約定付款，上訴人乙○○僅付至
第十四期款，其餘上訴人僅付至第十五期款，而系爭攤位所在之建物地下層早在六十
九年七月三十日即已取得使用執照，並於同年十月二十七日經核准變更用途供作店舖
使用。伊先於七十年十月二十三日定五日期限催告上訴人繳清未繳期款及辦理交屋，
均未獲置理後，乃於八十二年五月二十五日解除買賣契約，上訴人自不得為請求等語
，資為抗辯。
原審維持第一審所為上訴人敗訴之判決，無非以：上訴人主張於六十八年六月間，向
被上訴人購買系爭攤位，乙○○已繳付至第十四期款，其餘上訴人繳付至第十五期款
，並均於八十三年十月十三日將所餘價款提存於臺灣臺北地方法院（下稱臺北地院）
提存所之事實，為被上訴人所不爭執，並有買賣契約書及提存書、繳款書可稽，固堪
信為真實。惟依兩造訂立之買賣契約書第四條付款辦法約定，顯見上訴人承購系爭攤
位係按各該事實之發生，分期繳付價款，除第十七期款於交屋時繳付，被上訴人應有
交屋之對待給付義務外，其餘各期款均係以整棟大樓之某部分工程完成時或使用執照
核准時繳交，被上訴人並無按期交付之義務。第十五期款既訂明：「於使用執照核准
時繳付」，則上訴人於該棟大樓之使用執照核准時，即負有繳付該期款之義務。雖系
爭買賣契約書第十二條另約定：「使用執照核准時應將土地持分權狀交付甲方（指上
訴人）」，與第十五期款同以使用執照核准時為其履行之期日，惟兩者之給付，並非
立於互為對待給付之關係，不生同時履行之問題。系爭建物業經基隆市政府工務局於
六十九年七月三十日核准發給使用執照，並於同年十月二十七日核准變更地下層用途
為店舖使用，乙○○即應依約繳交第十五期款，竟拒不繳付，自應負給付遲延責任。
況乙○○於七十年十一月二十八日致被上訴人之存證信函僅質問被上訴人何時可完工
、開放夜市營業，並未提及或要求被上訴人應交付土地持分權狀，亦不能免其遲延責
任。第十六期款之給付期日既定為「於水電工程完成時繳付」，自與第一期款至第十
四期款相同，係指整棟大樓之水電工程完成時而言，並不包括系爭攤位之水電設備。
系爭建物地下層已於六十九年九月二十五日裝置自來水啟用及於同年十月二十二日裝
錶供電，上訴人自應依約於供電日繳付第十六期款，詎上訴人竟拒不繳付，亦應負給
付遲延責任。兩造間買賣契約書第五條約定，上訴人應按前條約定於被上訴人通知繳
款書印載日期之前，將當期應付之價款以現金或即期支票一次繳付，如逾期滯納達十
天仍延不繳付者，即視為違約，被上訴人得不經催告逕行片面解除本合約。再參酌被
上訴人曾應上訴人之要求在契約書本文加註第十一條及第十二條，及在末尾建材設備
內加註特別贈送設備等有利於上訴人之條款以觀，足見上訴人於簽約時已充分了解契
約內容。況消費者保護法係於系爭買賣契約書簽訂後始公布施行，自無適用之餘地。
被上訴人於七十年十月二十三日定五日期限催告上訴人繳清未繳期款同時辦理交屋，
上訴人已收受該催告函，猶拒不繳交應繳之期款，則被上訴人於八十二年五月二十五
日解除系爭買賣契約，自非法所不許。上訴人嗣後將所餘未付之價款提存於臺北地院
提存所，仍不能免除其應負之遲延責任。又依上訴人所提為被上訴人不爭之現場照片
及現場勘驗結果，系爭攤位尚未達於交屋之程度，被上訴人固無請求上訴人繳付第十
七期交屋款之權利，惟按債權人之過大催告，僅超過部分不發生效力，並非該催告全
不發生效力。按民法第二百五十四條僅規定契約當事人之一方遲延給付者，他方當事
人得定相當期限催告其履行，如不於期限內履行時，得解除其契約，並未規定有解除
權之當事人須於何期限內行使該解除權。是被上訴人於七十年十月二十三日定五日期
限催告上訴人履行，直至八十二年五月二十五日始致函表示解除買賣契約，尚難指為
非屬合法。被上訴人於催告後，長期沈默不為行動，直至十一年後，始向上訴人表示
解除契約，固不無過失，惟亦難執此即認其不得行使解除權。又上訴人除於七十年十
一月二十八日以郵局存證信函質問被上訴人何時完工、開放夜市營業外，並未再為任
何表示，直至十年後之八十一年間始聲請調解，八十二年間提起刑事訴訟，告訴被上
訴人涉嫌詐欺，八十三年四月六日提起本件訴訟。而系爭建物地下層已因年久失修，
乏人看管，破亂不堪，僅入口處右側攤位開設電動玩具店，其餘攤位均無人營業，根
本無法經營夜市，為兩造所不爭，上訴人竟請求被上訴人將系爭建物地下層如附圖所
示全部攤位，完成如上表一之一所示全部工程後，再將系爭攤位分別交付與上訴人，
核其情形，雖非給付不能，亦係權利之濫用，有違誠信原則，尤無不許被上訴人解除
契約之理。又被上訴人固得依買賣契約書第五條之約定，將上訴人已繳付之價款全部
沒收，充作違約金，惟上訴人業已繳付大多數之價款，僅少數價款未付，且被上訴人
未及早解除契約，任令損害擴大，為與有過失，要亦僅屬於約定之違約金額有無過高
情事，上訴人得否請求法院酌減之問題，尚難執以主張被上訴人不得解除契約。綜上
所述，系爭買賣契約既經被上訴人合法解除，上訴人仍本於契約之約定，請求被上訴
人將如附圖所示攤位完成如上表一之一所示全部工程後，再將系爭攤位及土地所有權
狀依附表(一)所示分別交付上訴人，並給付上訴人如附表(二)所示損害金及如附表(三)所示
違約金暨均加計遲延利息，自屬不應准許等詞，為其判斷之基礎。
惟按解釋當事人之契約，應綜觀契約全文，於文義上及論理上詳為推求，不得斷章取
義拘泥於字面，亦不得妄加臆測，致失當時立約之真意。查本件為雙務契約，上訴人
向被上訴人買受系爭攤位及其基地，上訴人負有支付價金與被上訴人，被上訴人則負
有交付房地與上訴人並使取得產權之義務。系爭契約第四條約定「第十五期價款於使
用執照核准時繳付」，第十二條約定「使用執照核准時應將土地持分權狀交付」，為
原審確定之事實。既明定於使用執照核准時互負交付該期價金與土地權狀之義務，則
兩者間似非無對待給付之關係。而上訴人於原審陳稱，被上訴人就系爭地下商城之興
建工程無故停工，經伊一再催促復工，均不置理，直至伊於七十年九月二十六日以基
隆郵局第四七三號存證信函致被上訴人催告「系爭工程開工已兩年多，預定工作天僅
四百天，已逾交屋期一年多，何時能完工交屋？」，被上訴人始於同年十月二十三日
以存證信函限期五日催繳期款，並表示同時辦理交屋云云（見原審更(三)卷第二一頁）
，復經原審記載於判決書事實欄。倘第十五期價金與土地權狀之交付具對待給付關係
，被上訴人復遲延完工違約在先，經上訴人提出異議，能否謂上訴人不能為同時履行
之抗辯，即值深究。原審未詳加研求，徒認上開約定僅同以使用執照核准為其履行期
日，無同時履行之問題，已欠允洽。次查預售屋之買賣，買受人當以所買受之標的完
成為主要目的。系爭契約書第二條約定「訂購之攤位內容包括攤位之用電、水管等設
備」，契約書末建材設備欄復加註「領取使用執照後特別贈送水電、通風設備」，則
第十六期款約定「於水電工程完成時繳付」，該「水電工程」，是否不包括各購買戶
之水電設備，尚滋疑義。原審未遑深究，徒以第一期款至第十四期款約定以完成整棟
大樓之某部分工程為給付期，遽認第十六期款約定「於水電工程完成時繳付」，不包
括各購買戶之水電設備，大樓之水電工程完成，上訴人即應支付該期款，亦嫌速斷。
末查上訴人果於被上訴人催告繳付期款前，以存證信函對被上訴人遲延完工提出異議
，而系爭攤位尚未達交屋之程度，上訴人已繳付大多數之買賣價金，僅少數期款未繳
（約為總價金之六分之一至八分之一許，如扣除交屋期款則更少），被上訴人催告後
，逾十一年餘始解除契約，並為原審所是認。果被上訴人違約在先，且始終未完成系
爭工程，復逾十餘年始為解約之意思表示，其解除契約是否顯失公平而違誠信，即非
無探求之餘地。原審未加斟酌並審認明晰，反謂被上訴人催告後，未及早解除契約，
任令損害擴大，雖與有過失，其解約仍非法所不許；上訴人依契約約定，訴請被上訴
人完成系爭工程，交付系爭攤位及權狀，為權利濫用及違誠信，尤屬可議。上訴論旨
，指摘原判決不當，求予廢棄，非無理由。
據上論結，本件上訴為有理由，依民事訴訟法第四百七十七條第一項、第四百七十八
條第一項，判決如主文。
中      華      民      國    九十一    年      三      月    二十八    日
                              最高法院民事第四庭
                                  審判長法官  蕭  亨  國
                                        法官  許  朝  雄
                                        法官  謝  正  勝
                                        法官  陳  淑  敏
                                        法官  劉  福  來
      右正本證明與原本無異
                                              書  記  官
中      華      民      國    九十一    年      四      月     十七     日
